【裁判字號】    98,簡上,30
【裁判日期】    980610
【裁判案由】    返還土地
【裁判全文】
臺灣嘉義地方法院民事判決  98年度簡上字第30號
上  訴  人  甲○○
訴訟代理人  邱創典律師
被 上訴 人  丙○○
訴訟代理人  黃木春律師
上列當事人間請求返還土地事件，上訴人對於民國98年2月26日
本院嘉義簡易庭97年度嘉簡字第757號第一審判決提起上訴，本
院於98年5月27日言詞辯論終結，判決如下：
    主  文
上訴駁回。
第二審訴訟費用由上訴人負擔。
    事 實 與 理 由
一、被上訴人起訴主張：
（一）坐落嘉義縣梅山鄉○○○段610之2地號土地（下稱系爭土
      地）為被上訴人與訴外人許益源共有，被上訴人持分為10
      分之8，上訴人無權占用系爭土地如嘉義縣竹崎地政事務
      所民國98年1月15日複丈成果圖即附圖所示代號C部分，面
      積1,987平方公尺之土地種植茶葉，被上訴人依據民法第
      767條規定，自得請求上訴人返還上開土地予被上訴人及
      其他全體共有人。上訴人雖主張輾轉買受，但訴外人許解
      既無移轉登記給買受人陳順天，足證並無出售之事實。況
      依上訴人所提出65年1月11日訴外人陳榮一所立讓渡證書
      ，訴外人許解所出售的應是訴外人陳光男之持分，而不是
      自己的持分。然許解自己有共有持分，卻未出售，竟出售
      弟弟陳光男之持分，又未經陳光男授權，明顯違背經驗法
      則，是訴外人許解並未出售其應有部分甚明，縱上訴人有
      買受也無取得物權。又按買賣契約僅有債之效力，不得以
      之對抗契約以外之第三人。被上訴人早在78年間即受移轉
      登記取得所有權，自得請求被告返還土地。
（二）二審除主張援引原審之書狀及陳述外，並補稱：
   1、上訴人提出被上訴人之告訴狀為證據，證明被上訴人自78
      年7月28日經地政人員測量即知上訴人占用系爭梅山鄉○
      ○○段610之2地號林地。但查該告訴狀係委由代書所撰寫
      ，法律知識有限，因此將民事起訴狀寫成告訴狀，且未向
      法院起訴，而是直接送給上訴人。其事實及理由第一點是
      指道路地，第二點即指系爭地，因地政人員測量時無發給
      圖面，不知確實面積，因此才記載3釐多。由此告訴狀也
      足證明被上訴人自80年8月20日就有以書面向上訴人請求
      返還土地，並非未請求上訴人返還土地。
   2、被上訴人自19歲即出外謀生，78年3月11日才自高雄市○
      ○區○○里○○鄰○○路367號遷回故鄉現址，有戶籍謄本1
      份為證。回鄉後才在系爭地種茶葉。發現上訴人占耕系爭
      土地，即口頭要求上訴人返還，上訴人置之不理，乃於78
      年7月28日以郵局存證信函要求上訴人返還，有該郵局存
      證信函可證。
   3、上訴人收受上開郵局存證信函後於78年8月2日以郵局存證
      信函答復否認有占用被上訴人土地，略稱：「一、…此乃
      台端一面之詞，本人願意申請複測，果若佔用台端土地，
      本人願意歸還，惟地上物，台端亦須適當補償。二、…然
      這塊地段乃先人經營歷經百年，於台端實無權過問。…」
      。有該郵局存證信函可證。由上訴人之郵局存證信函足證
      下列事實：
    (1)上訴人不知有占用被上訴人之土地。其所提出陳榮一之讓
      渡證書內記載「內有一角私有地許解應份之額名義屬許光
      男賣渡在內日後許解任意負責分割過戶無異…」係不實記
      載。否則既在65年1月11日向陳榮一買受時即知有買到系
      爭私有地，如何在78年8月2日尚不知有占用被上訴人之私
      有地。
    (2)上訴人78年8月2日郵局存證信函內，並未提出有向前手陳
      榮一購買林班地耕作權及其中一部分屬被上訴人私有地之
      事實，而稱是其先人經營歷經百年。足證上訴人在原審所
      提出陳榮一之讓渡證書內容不實。
    (3)經被上訴人請求返還土地後，上訴人也答應：「…本人願
      意申請複測，果若佔用台端土地，本人願意歸還」。但一
      直不申請複測，也拖延不歸還。雖經被上訴人於80年4月
      20日又請代書撰寫起訴狀請求返還（誤為告訴狀，繕本附
      上訴理由狀），上訴人仍不返還。以後多次口頭請求返還
      ，上訴人一直拖延。因被上訴人法律知識有限，又住深山
      ，只有委任代書處理，才一直拖延。
   4、綜上事證說明，被上訴人知悉土地被上訴人占用後，一直
      在請求上訴人返還。是上訴人藉口說要申請複丈，如果有
      佔用被上訴人土地，才要歸還，但一直拖延不還。上訴理
      由竟謂被上訴人未請求上訴人返還土地，迄今茶園收成好
      ，始藉口為土地所有人之一，主張行使物上請求權，自屬
      違背誠信原則，而有權利濫用之情事等語，實無可採。
（三）並聲明：1.上訴駁回。2.上訴費用由上訴人負擔。
二、上訴人則以：
（一）附圖代號C部分土地含西側玉山林管處阿里山事業區第194
      林班部分公有土地，原由訴外人即原告之二哥許解分管占
      耕，嗣訴外人許解將之出售給訴外人陳順天，陳順天又轉
      售給訴外人陳榮一，陳榮一再於65年1月11日將之出售給
      被告，則依最高法院96年台上字第1526號判決之意旨，被
      上訴人明知其兄即訴外人許解將持分輾轉出售予上訴人，
      竟於日後惡意、暗中無償受讓許之持分，再以土地所有
      權人自居而行使物上請求權，被上訴人之行為有違誠信原
      則，其訴顯無理由。
（二）二審除主張援引原審之書狀及陳述外，並補稱：
   1、上訴人於系爭土地自65年間，向訴外人陳榮一，以3萬元受
      讓而來，依受讓時系爭土地四周即有界樁，迄今仍然存在
      ，佔有使用30餘年。被上訴人提起本件訴訟前，系爭土地
      為上訴人使用，從未異議要求返還土地。
   2、被上訴人於原審稱其4、5年前才知道上訴人在系爭土地種
      植茶葉，此與事實不符。按系爭土地與被上訴人現耕作之
      同地號土地毗鄰，與其住所距離相近，是其辯稱近4、5年
      始知悉有違常情外，被上訴人於80年8月22日告訴上訴人
      因闢路侵佔610之2號土地內部分林地之告訴狀，稱「其間
      原告曾於78年7月28日以存證信函要求被告返還侵佔之土
      地，且於79年1月31日曾由嘉義竹崎地政事務所複丈鑑界
      確定……」，此有告訴狀附卷可稽。是以79年1月31日既
      經委請地政機關鑑界，雖該闢建之道路土地與本件系爭茶
      園不同一，然係同筆土地，故地政機關之鑑界應係整筆土
      地鑑界，而非僅就部分土地而為鑑界。且系爭土地於上訴
      人自陳榮一受讓取得前，即以界樁區隔受讓土地與被上訴
      人使用土地，此亦有受讓前實際在該地種植之陳清二（即
      讓渡人陳榮一之胞弟）可證。另就讓渡書所載之「內有一
      角私有土地許解（應係許解）應份之額」，參諸受讓土地
      四周均係194號林班，「日後許解任意負責分割過戶無異
      ，此係土地私有及緣故，四處界址踏明東至丙○○土地為
      界……」等語，足證讓渡與丙○○為界之私有地即系爭土
      地，蓋讓渡之194林班第四周許解之私有土地，除系爭土
      地別無其他土地。又如非許解所有，其何以須負分割過戶
      之責，故被上訴人認許解所出售係許光男之持分，自屬有
      誤。
   3、被上訴人於78年7月28日明知許解業將其土地持分讓渡上
      訴人，並由上訴人種植茶葉，未請求上訴人返還土地，迄
      今因茶園收成良好，始藉其為土地所有權人之一，主張行
      使物上請求權，自屬有背誠信原則，而有權利濫用之情事
      ，原審就違背常情部分漏未審酌，實有未洽。
（三）並聲明：1.原判決廢棄。2.前開廢棄部分，被上訴人在第
      一審之訴駁回。3.第一、二審訴訟費用均由被上訴人負擔
      。
三、爭點事項：
（一）不爭執事項：
   1、系爭土地為被上訴人與訴外人許益源共有，被上訴人應有
      部分為10分之8。
   2、系爭土地如測量圖C部分1,987平方公尺現為上訴人占有，
      現種植茶樹使用中。
   3、65年1月11日訴外人陳榮一所立讓渡證書為真正。
（二）爭執事項：
   1、上訴人是否有買受部分系爭土地，出賣人陳榮一是否有出
      賣的權利。
   2、被上訴人是否知悉上訴人買受部分系爭土地。
   3、上訴人提起本件訴訟是否有權利濫用及違反誠信原則。
四、上訴人是否有買受部分系爭土地，出賣人陳榮一是否有出賣
    的權利。
（一）系爭土地如附圖代號C部分之土地，原由訴外人許解分管
      占耕，嗣後訴外人許解將之出售給訴外人陳順天。訴外人
      陳順天又將購得之上開土地出售給訴外人陳榮一，陳榮一
      則在65年1月11日，復將上開土地轉售給被告之事實有讓
      渡證書影本可證，並經證人陳順天、陳榮一證述明確，證
      人陳順天證稱：「（問：你轉讓給陳榮一的範圍是不是跟
      許解賣給你的範圍一樣？）是。（問：是否如被告（即上
      訴人）97年10月2日答辯狀附圖斜線標示? （提示）是。
      （問：當初你向許解購買生毛樹段610之2地號土地斜線部
      分時，許解如何說明該部分之權利歸屬?）他只有跟我說
      這是他的持分，並沒有拿出所有權狀。…（問：你是否有
      買到許解的私有地持分？）已經40幾年我不記得了。…（
      問：你如何確定買受的範圍？)許解帶我去看的。（問：
      他帶你去看的範圍你是否知道那裡面有私有地及公有地？
      ）時間過了這麼久忘了。…（問：你向許解買土地有無跟
      原告說你有買到私有地？）我沒有跟他講，看許解有沒有
      跟他講。（問：你向許解買土地之後有無在該處耕種？）
      有。種了幾棵栗子樹，原告（即被上訴人）有無看到我記
      不清楚。」等語（見原審卷98年2月17日筆錄第5-7頁）。
      證人陳榮一證稱：「（問：你從陳順天那裡買了，何時賣
      給被告？）買了4年後賣給被告。出賣之前我有在該土地
      種杉木。（問：你有無向原告說你有買了該塊土地『指系
      爭土地』的部分？）有。那麼久了。（問：你有向原告說
      有買到系爭土地？）有。曾經說過向陳順天買的。…（問
      ：你買系爭土地種植杉木時原告有無看到你在那裡種植？
      ）沒有。」等語（見原審卷98年2月17日筆錄第3、4頁）
      。
      互核上2證人所述，就出售系爭土地所述相符，且證人實
      際為系爭土地出售者，與當事人間並無任故舊恩怨，亦與
      本件訟爭結果並無任何利益糾葛，復無任何偏袒之動機，
      當不致為偏袒任何一方而為虛偽陳述，而無端捲入兩造之
      紛爭，或招致受偽證罪追訴處罰危險之理，是其2人之證
      述應屬真實可採。足證上訴人確有向陳榮一買受系爭土地
      。
（二）按不動產物權，依法律行為而取得設定、喪失、及變更者
      ，非經登記，不生效力，民法第758條定有明文。查系爭
      土地附圖之C部分係由許解出售予陳順天，陳順天再出售
      予陳榮一，陳榮一再出售予上訴人，然均未為移轉登記，
      此為兩造所不爭執，並有土地謄本可證。是許解、陳順天
      、陳榮一出售系爭土地附圖之C部分時，其債權行為固屬
      有效，然既未為移轉登記，依上述民法第758條所定，因
      均未為土地所有權移轉登記，從而陳順天、陳榮一、上訴
      人等均未能取得土地之所有權。
五、被上訴人是否知悉上訴人買受部分系爭土地。
（一）證人陳清二證稱：「當初讓渡時之竹籠上方（緊臨竹籠之
      下方係是系爭土地附圖之C部分）係許林連在耕作，種杉
      木，他會回來除草」等語（見98年4月28日勘驗筆錄）。
      而依原審卷所附之空照圖所示，被上訴人之土地與系爭土
      地附圖之C部分相臨，其間僅隔一竹籠。且又上訴人之房
      屋位於610-5地號上，此據證人丁○○證述明確（見本院
      卷第55頁）。而依原審卷所附之空照圖所示，上訴人之房
      屋距系爭土地附圖之C部分相去不遠。是本院綜合上情，
      認被上訴人應知上訴人已在系爭土地附圖C部分耕作多年
      之事實。
（二）至於證人乙○○、丁○○雖證述被上訴人不曾在竹籠上方
      之土地耕作（見本院卷第4、8頁）。惟本院以上情認定被
      上訴人知悉上訴人已在系爭土地附圖之C部分耕作多年之
      事實。
六、上訴人提起本件訴訟是否有權利濫用及違反誠信原則。
（一）上訴人雖舉最高法院96年台上字第1526號判決，以被上訴
      人明知訴外人許解將其系爭土地持分出售，並輾轉由上訴
      人買受占耕數十年等情，而認被上訴人主張物上請求權有
      違誠信原則云云。惟查：
   1、最高法院96年台上字第1526號判決固認「按民法第148條
      規定，權利之行使，不得違反公共利益，或以損害他人為
      主要目的。行使權利，履行義務，應依誠實及信用方法。
      該所稱權利之行使是否以損害他人為主要目的，應就權利
      人因權利行使所能取得之利益，與他人及國家社會因其權
      利行使所受之損失，比較衡量以定之。倘其權利之行使，
      自己所得利益極少而他人及國家社會所受之損失甚大者，
      非不得視為以損害他人為主要目的，此乃權利社會化之基
      本內涵所必然之解釋。是土地所有人於與他人訂立建屋之
      不定期使用借貸特約後，縱將其土地與第三人，依上揭誠
      信原則之規定，並參照本院48年台上字第1065號判例及司
      法院釋字第349號解釋之意旨，該受讓土地之第三人若知
      悉已有使用借貸特約存在，其行使該土地所有權之物上請
      求權，即有違誠信原則而不得為之。」
   2、惟上述最高法院96年台上字第1526號判決之事實為「土地
      所有人於與他人訂立建屋之不定期使用借貸特約後，將其
      土地讓與第三人，受讓土地之第三人若知悉已有使用借貸
      特約存在，其行使該土地所有權之物上請求權，是否有違
      誠信原則」之問題，與本件土地出賣人出賣土地後，未為
      移轉登記，並由買受人（即上訴人）種植茶樹，事後土地
      由第三人（即被上訴人）取得，該第三人對原現種植茶樹
      之買受人起訴請求返還土地之基礎事並不相同，自難比附
      援引。
   3、88年民法修正時，增設第425條之1規定，並於第1項明定
      ：「土地及土地上之房屋同屬一人所有，僅將土地或僅將
      房屋所有權讓與他人，或將土地及房屋同時或先後讓與相
      異之人時，土地受讓人或房屋受讓人與讓與人間或房屋受
      讓人與土地受讓人間，推定在房屋得使用期限內，有租賃
      關係，其期限不受第419條第1項規定之限。」而其本旨在
      於房屋所有權與基地利用權一體化之體現，以保護房屋既
      得之使用權，並調和土地、建物不同所有人間之權益，期
      符社會正義之要求。且其亦僅在在房屋得使用期限內，推
      定有租賃關係，非謂房屋所有人可永久使用基地之土地。
      是若上訴人主張被上訴人請求返還土地，係權利濫用及違
      反誠信原則而不得請求返還，如此是否意謂上訴人有權永
      久使用系爭土地？上訴人與他人間買受系爭土地之債權行
      為可對抗第三人不合理之情況。
   4、再者，按所有權人於法令限制之範圍內，得自由使用、收
      益處分其所有物，並排除他人之干涉（民法第765條）。
      準此，所有權人之權利是否行使、何時行使，原則上要任
      由所有權人自行決之。茲被上訴人以其所有權遭受上訴人
      侵害為由，請求返還土地，此純屬權利之正當行使，要與
      誠實信用原則無涉。且被上訴人所收回者為土地，上訴人
      在其上係種植茶樹，則從被上訴人因權利行使所能取得之
      利益，與上訴人因被上訴人權利行使所受茶樹之損失，比
      較衡量後，被上訴人所得利益遠高於上訴人茶樹之損失。
      難謂被上訴人有權利濫用之情事。
（二）綜上所述，被上訴人請求上訴人返還系爭土地附圖之C部
      分土地純屬權利之正當行使，並無違權利濫用及違反誠信
      原則。
七、按所有人對於無權占有或侵奪其所有物者，得請求返還之，
    對於妨害其所有權者，得請求除去之（民法第767條）。各
    有人對於第三人，得就共有物之全部為本於所有權之請求。
    但回復共有物之請求，僅得為共有人全體之利益為之（民法
    821條）。如上所述，系爭土地如附圖代號C所示為被上訴人
    所有，並為上訴人無權占用，則被上訴人本於所有權人之地
    位，請求上訴人將系爭土地如附圖代號C所示之土地返還被
    上訴人及其他全體共有人，即屬有據，應予准許。從而原審
    為被上訴人勝訴之判決，並為假執行之宣告，並無不合。上
    訴意旨指摘原判決不當，求予廢棄改判，為無理由，應予駁
    回。
八、訴訟費用裁判之依據：民事訴訟法第78條。
中    華    民    國    98    年    6     月    10    日
                     民事第一庭審判長法  官  林世芬
                                     法  官  柯月美
                                     法  官  馮保郎
以上正本係依照原本製作。
不得上訴。
中    華    民    國    98    年    6     月    10    日
                                     書記官  李彩娥


司法院資訊處製作；財團法人民間司法改革基金會備份。
